最高法院刑事判決　　　　　　　　　　　　　　　九十一年度台上字第七０九０號
　　上　訴　人　台灣高等法院檢察署檢察官
　　被　　　告　甲○○
右上訴人因被告違反毒品危害防制條例案件，不服台灣高等法院中華民國八十九年八
月二十二日第二審判決（八十九年度上訴字第一五一五號，起訴案號：台灣士林地方
法院檢察署八十八年度偵字第一六六六號），提起上訴，本院判決如左：
    主  文
原判決關於甲○○部分撤銷，發回台灣高等法院。
    理  由
本件原判決認定上訴人甲○○友人陳建龍於民國八十八年一月十六日，以電話與上訴
人聯絡欲以每包新台幣（下同）三千元之代價，向上訴人購買安非他命一包，而因陳
建龍當日缺少現金，故與上訴人約明三千元後付，上訴人即以原先以三千元購入之安
非他命一包，於同日晚上十一時四十分許，在台北市○○區○○街四十八號前，將之
轉讓予陳建龍，陳建龍於取得該包安非他命後，因行跡可疑，經警盤查而查獲上情，
並扣得前開安非他命一包等情。因而撤銷第一審關於上訴人部分之判決，改判論處上
訴人轉讓第二級毒品罪刑，固非無見。
惟查：(一)、審理事實之法院對於依法應予調查之證據雖已調查，而其內容尚未明瞭者
，即與未經調查無異，如遽行判決，仍屬應於審判期日調查之證據而未予調查。檢察
官於起訴書指上訴人於前揭時、地，以三千元之價格販賣安非他命一包與陳建龍，因
認上訴人所為係犯毒品危害防制條例第四條第二項之販賣第二級毒品罪嫌，係依憑上
訴人與陳建龍於警訊及偵查中相關之供述，為其主要論據。而上訴人於警訊中供稱：
為警查扣之安非他命是伊綽號「二條」之朋友給伊的，……因伊與綽號「二條」者私
交不錯，因此經常（約兩、參次）問他要安非他命來吸食（偵查卷第八頁）等情。苟
上訴人前開供述各情屬實，則上訴人將該包安非他命以三千元之價格販賣予陳建龍，
是否並無營利之意圖，即待調查釐清。原判決未說明上訴人所供述上情，何以不足為
不利上訴人認定之理由，遽採上訴人於偵查中辯解各語，為有利上訴人之論斷，其查
證未盡且理由欠備，率行判決，尚有未合。(二)、被告之自白，須非出於強暴、脅迫、
利誘、詐欺或其他不正之方法，且與事實相符者，始得採為證據，如果被告之自白，
並非基於任意性之自由陳述，即其取得自白之程序，已非適法，則不問自白內容是否
確與事實相符，因其非係適法之證據，即不能採為判決之基礎，故審理事實之法院，
遇有被告對於自白提出非任意性之抗辯時，應先於其他事實而為調查。上訴人辯稱：
伊於警訊及偵查中所為之自白，係配合承辦員警之要求所為，與事實並不相符（原判
決第二頁第十七至十八行）等語。而原判決又係以上訴人在警訊及偵查中之自白，據
為認定事實之主要證據之一。則揆之上開說明，原審對於上訴人之自白非出於任意性
之抗辯未為調查，復未於判決內說明其心證之理由，逕以上訴人於警訊及偵查中之自
白為認定事實之基礎，尚有未合。(三)、刑事訴訟法第九十五條第一款規定：「訊問被
告應先告知犯罪嫌疑及所犯所有罪名；罪名經告知後，認為應變更者，應再告知」，
此為被告在刑事訴訟程序上受告知之規定，旨在使被告得以充分行使防禦權，以維程
序之公平，上開規定所稱：「所犯所有罪名」，除起訴書所記載所犯罪名外，應包括
變更起訴法條後之新罪名，法院如有變更起訴法條之情形，即應踐行上開告知之程序
，否則如未告知而於辯論終結後，逕行變更起訴法條，實已剝奪被告在刑事訴訟上之
防禦權，難謂於判決無影響。本件檢察官起訴上訴人所為係犯毒品危害防制條例第四
條第二項之販賣第二級毒品罪嫌，而第一審諭知上訴人無罪，有起訴書及第一審判決
書在卷可稽。原判決撤銷第一審關於上訴人部分之判決，逕行變更檢察官起訴法條，
改依毒品危害防制條例第八條第二項之規定，論處上訴人轉讓第二級毒品罪刑。然依
原審八十九年八月十五日之審判筆錄記載，審判長僅告知上訴人其犯罪之嫌疑及所犯
所有罪名詳如起訴書所載（原審卷第八十七頁），並未踐行告知變更罪名之程序，其
所踐行之訴訟程序難謂合法。檢察官上訴意旨指摘原判決關於上訴人部分不當，非無
理由，應認原判決關於上訴人部分有撤銷發回更審之原因。
據上論結，應依刑事訴訟法第三百九十七條、第四百零一條，判決如主文。
中      華      民      國    九十一    年     十二     月     十二     日
                              最高法院刑事第三庭
                                  審判長法官  董  明  霈
                                        法官  林  茂  雄
                                        法官  王  居  財
                                        法官  張  祺  祥
                                        法官  李  伯  道
      右正本證明與原本無異
                                              書  記  官
中      華      民      國    九十一    年     十二     月     十九     日
